【裁判字號】    94,金上重訴,2
【裁判日期】    950426
【裁判案由】    證券交易法等
【裁判全文】
臺灣高等法院刑事判決               94年度金上重訴字第2號
    上  訴  人  臺灣板橋地方法院檢察署檢察官
    被      告  庚○○
    選任辯護人  林德川律師
    被      告  乙○○
                戊○○
    上二人共同
    選任辯護人  劉智園律師
                黃淑華律師
    被      告  己○○
    選任辯護人  黃淑芬律師
    被      告  甲○○
                丙○○
    上二人共同
    選任辯護人  陳凱聲律師
                黃子素律師
    被      告  丁○○
    選任辯護人  邱新福律師
上列上訴人因被告等違反證券交易法等案件，不服臺灣板橋地方
法院92年度金重訴字第7號，中華民國94年4月18日第一審判決（
起訴案號：臺灣板橋地方法院檢察署90年度偵字第1937號、第17
765號），提起上訴，本院判決如下：
    主  文
上訴駁回。
    理  由
一、公訴意旨略以：
（一）被告庚○○係設於臺北縣土城市○○街11巷3號股票上櫃
      之皇旗資訊股份有限公司（以下簡稱皇旗資訊公司）之負
      責人，被告乙○○則係皇旗資訊公司之總經理，實際負責
      該公司業務之經營，均係證券交易法第5條所稱之發行人
      。被告己○○為皇旗資訊公司之董事，與被告庚○○及被
      告乙○○同為該公司董事會及授信決策機制之成員。被告
      戊○○係該公司財務部協理，負責該公司所有帳簿、表冊
      、傳票及財務報告之製作。渠四人基於共同之犯意聯絡，
      雖明知：
    1.86年1月間，詹王允（已歿）、詹來發、詹榮輝、周玉珠
      等4人匯款新臺幣（下同）3000萬元至皇旗資訊公司帳戶
      內，皇旗資訊公司帳列暫收款，並於同年3月間對「凱輝
      公司」開立銷貨發票約6648萬7016元，帳列借方應收帳款
      與貸方預收帳款，再於同年8月間將預收貨款轉列營業收
      入，並於同年11月及12月間將應收帳款沖銷，沖銷之帳款
      中有3000萬元係源自前述4人之暫收款，前開所收之預收
      款未及時入帳至適當科目，渠4人仍於帳冊為不實之登載
      （以下以行為態樣甲稱之）。
    2.87年12月31日、88年6月30日及9月30日皇旗資訊公司在途
      存貨，其中屬於「ＥＸＢＵＲＹ公司即日益利有限公司（
      以下簡稱日益利公司）」進貨且向銀行辦理信用狀Ｌ／Ｃ
      借款分別高達美金1980萬元及美金2800萬5000元暨美金19
      57萬7300元，帳列借方預付貨款，貸方Ｌ／Ｃ借款，惟該
      皇旗資訊公司相關傳票，不但未有向「日益利有限公司」
      進貨入庫之情事，反而於日記帳中發現多筆86年、87年之
      預付款於88年7、8月還款給皇旗資訊公司之情形，顯見渠
      等於帳冊登載不實，且顯係以假進貨向銀行辦理信用狀Ｌ
      ／Ｃ借款（以下以行為態樣乙稱之）。
    3.皇旗資訊公司於85年9月及11月開立銷貨發票予「凱輝公
      司」及88年3月份與「ＦＵＬＬ  ＵＰ公司」之銷貨交易
      ，惟該公司之傳票記載之銷貨收入科目金額，均無相同金
      額對應之應收帳款科目，其帳冊登載亦顯有不實（以下以
      行為態樣丙稱之）。
    4.皇旗資訊公司86年至88年部分銀行存款對帳單發現多筆己○○（皇旗資訊公司董事）、李麗玲（皇旗資訊公司董事
      ）、詹榮輝（己○○之配偶）、黃教水（董事長之二等親
      ）、戊○○（皇旗資訊公司之協理）、朱明道（監察人）
      等關係人匯給該公司款項之情事，匯款金額分別為2490萬
      元、7224萬元、4500萬元，合計金額1億4214萬元，該公
      司僅於87年及88年前三季財務報告揭露皇旗資訊公司出售
      皇旗航空工業公司股票於戊○○、黃教水、庚○○、乙○○等關係人，售價為1億20萬元，渠等於財務報表顯涉有
      隱匿之情。且於87年度下半年發行可轉讓公司債時，未在
      公開說明書載明上開關係交易（以下以行為態樣丁稱之）
      。
（二）被告甲○○、丁○○係「眾信聯合會計師事務所」之會計
      師，被告丙○○係「立本臺灣聯合會計師事務所」之會計
      師，丙○○、甲○○為皇旗資訊公司85年度至88年度第1
      季各期財務報告之簽證會計師，甲○○、丁○○為皇旗資
      訊公司88年度上半年及第3季財務報告之簽證會計師。雖
      明知皇旗資訊公司之帳冊記載有上開行為態樣甲、乙、丙
      、丁之不實登載及隱匿之情事，卻仍對皇旗資訊公司86年
      度、87年度及88年度內部控制會計師審查報告書，出具無
      保留意見，且甲○○、丁○○2人更以89年2月3日眾信發
      字第12912號函復財團法人中華民國證券櫃檯買賣中心（
      以下簡稱ＯＴＣ）表示皇旗資訊公司85、86、87年度、88
      年上半年度及88年度第3季等各期財務報告應收帳款尚無
      不合理之處（以下以行為態樣戊稱之）。
（三）因認被告庚○○、乙○○、己○○、戊○○就行為態樣甲
      、乙、丙、丁，涉犯證券交易法第174條第1項第5款之罪
      嫌；被告庚○○、戊○○就行為態樣丁部分，亦涉犯證券
      交易法第174條第1項第3款罪嫌；被告甲○○、丁○○、
      丙○○就行為態樣戊，涉犯證券交易法第174條第1項第7
      款罪嫌等語。
二、犯罪事實應依證據認定之，無證據不得認定犯罪事實。不能
    證明被告犯罪或其行為不罰者應諭知無罪之判決。刑事訴訟
    法第154條第2項、第301條第1項定有明文。認定犯罪事實所
    憑之證據，雖不以直接證據為限，間接證據亦包括在內；然
    而無論直接或間接證據，其為訴訟上之證明，須於通常一般
    之人均不致有所懷疑，而得確信其為真實之程度者，始得據
    為有罪之認定，倘其證明尚未達到此一程度，而有合理之懷
    疑存在時，事實審法院復已就其心證上理由予以闡述，敘明
    其如何無從為有罪之確信，因而為無罪之判決，尚不得任意
    指為違法。又按刑事訴訟法第161條已於91年2月8日修正公
    布，其第1項規定：檢察官就被告犯罪事實，應負舉證責任
    ，並指出證明之方法。因此，檢察官對於起訴之犯罪事實，
    應負提出證據及說服之實質舉證責任。倘其所提出之證據，
    不足為被告有罪之積極證明，或其指出證明之方法，無從說
    服法院以形成被告有罪之心證，基於無罪推定之原則，自應
    為被告無罪判決之諭知。最高法院76年臺上字第4986號判例
    、92年臺上字第128號判例可資參照。又當事人得聲請法院
    調查證據，而法院為發見真實，亦得依職權調查證據，但限
    於維護公平正義或對被告之利益有重大關係之事項為限，修
    正刑事訴訟法第163條第1、2項定有明文。故法院固得依職
    權調查證據，但並無蒐集證據之義務。蒐集證據乃檢察官或
    自訴人之職責，事實審法院應以調查證據為其主要職責，其
    調查之範圍，亦以審判中所存在之一切證據為限，案內不存
    在之證據，即不得責令法院為發現真實，應依職權從各方面
    蒐集證據，最高法院91年度臺上字第5846號判決亦可參照。
三、證據能力之說明：
（一）對於ＯＴＣ89證櫃上字第04296號函、第17136號函、第03
      174號函、第05472號、第06567號函、證期會89臺財證字
      第26539號函，被告乙○○、戊○○等人否認其證據能力
      。經查，上開函文為公務員職務上製作之文書，並無顯不
      可信之情況，依刑事訴訟法第159條之4第1款規定，有證
      據能力。
（二）對眾信聯合會計事務所89眾信發字第12957號函，被告乙○○、戊○○等人否認其證據能力。經查，上開函文為從事
      業務之人業務上所製作之證明文書，並無顯不可信之情況
      ，依刑事訴訟法第159條之4第2款規定，有證據能力。
（三）對於ＯＴＣ所製作之皇旗資訊公司董監事、經理人、10%
      大股東暨關係人名冊，被告乙○○、戊○○等人否認其證
      據能力。經查，上開函文為為公務員職務上製作之文書，
      該名冊之內容除洪瓊敏任監察人解任之日期與實際日期略
      有出入外，其餘皆無錯誤，故亦難僅憑此即認定該名冊顯
      不可信，依刑事訴訟法第159條之4第1款規定，有證據能
      力。
（四）對於證人徐彬豪、陳祈願、廖健寧之證言，被告乙○○、
      戊○○等人否認其證據能力。經查，上開證人在審判中向
      法官所為之陳述，有證據能力自不待言；上開證人在偵查
      中向檢察官所為之陳述，並無顯不可信之情況，依刑事訴
      訟法第159條之1第2項規定，有證據能力。
四、檢察官認為被告等涉有上開犯行之依據，無非係以ＯＴＣ之
    承辦人員即證人徐彬豪、陳祈願、及財政部證券暨期貨管理
    委員會（以下簡稱證期會）之承辦人員即證人廖健寧等人之
    證詞作為主要論據。復提出書證為佐憑，分述如下：行為態
    樣甲部分，皇旗資訊公司與凱輝公司公司之交易帳載分錄、
    ＯＴＣ89證櫃上字第04926號函（質疑皇旗資訊公司83年3月
    銷貨給凱輝公司，由他人代付款項，未即時入帳至適當科目
    ）、第17136號函、第03174號函（皇旗資訊公司銷貨給凱輝
    公司帳款由他人付款之異常情形）、第06567號函（重述上
    開異常情形）、證期會89臺財證字第26539號函（重述上開
    異常情形）、皇旗資訊公司與凱輝公司交易相關帳載分錄、
    皇旗資訊公司86年3月關於凱輝公司對帳單為憑。行為態樣
    乙部分，ＯＴＣ89證櫃上字第04296號函（質疑皇旗資訊公
    司向日益利公司進貨，並向銀行辦理信用狀借款）、ＯＴＣ
    89 證櫃上字第17136號函（質疑皇旗資訊公司向日益利公司
    進貨，卻未有進貨入庫之情事，且有預付貨款退回皇旗資訊
    公司之異常情形）、日益利公司發票、眾信聯合會計事務所
    89 眾信發字第12957號函（答覆ＯＴＣ，皇旗資訊公司未提
    供合約及驗收文件，無法就實際入庫作具體查證）資為論據
    。行為態樣丙部分，係依據ＯＴＣ89證櫃上字第04296號函
    及第06567號函（質疑皇旗資訊公司85年9月11月開立銷貨發
    票給凱輝公司，日記帳無應收帳款入帳紀錄；88年3月與Ｆ
    ＵＬＬＵＰ公司之銷貨交易，銷貨收入對應借方應收帳款對
    不到相同金額）、第17136號函（函詢會計師，請會計師回
    覆前開質疑），皇旗資訊公司對帳單、生產聯絡單、統一發
    票、送貨單、銷貨收入及應收帳款明細為依據。行為態樣丁
    部分，有ＯＴＣ89證櫃上字第05472號函（詢問皇旗資訊公
    司，為何該公司關係人己○○等人匯款給該公司，財務報告
    未揭露關係人交易）、皇旗資訊公司董監事、經理人、關係
    人名冊、皇旗資訊公司合作金庫土城支庫、第一銀行中和分
    行、華南銀行存款往來明細資料表、皇旗資訊公司財務報表
    、公開說明書等書證，證明關係人己○○等匯款給皇旗資訊
    公司，而未於財務報表及公開說明書揭露關係人交易。行為
    態樣戊部分，有會計師85至88年度查核報告；88年度第1季
    、半年報、89年度查核報告；87年1月1日至9月30日、88年
    年度核閱報告；眾信聯合會計事務所89眾信發字第12957號
    函（會計師函覆ＯＴＣ，表示皇旗資訊公司八十五年、八十
    六年、八十七年、八十八年上半年及八十八年第三季財務報
    告應收帳款均無不合理之處）。
五、訊據被告庚○○、乙○○、己○○、戊○○、甲○○、丁○○、丙○○均否認上開犯行。對於行為態樣甲部分，被告庚○○、乙○○、己○○、戊○○（以下簡稱庚○○等4人）
    辯稱，皇旗資訊公司乃每年營收上百億之公司，財務部門分
    有資金科、成本會計科、財務會計科，財務會計部門負責應
    收帳款之借方，資金科負責應收帳款之貸方，相互勾稽。與
    凱輝公司交易，均有即時入帳，且未影響年度財務報表。詹
    王允4人於86年間1月所匯入之3000萬元，係凱輝公司負責人
    謝武華向己○○貸款，用以支付積欠皇旗資訊公司之貨款，
    會計人員據實分錄會計科目，帳冊並無不實登載等語。對於
    行為態樣乙部分，被告庚○○等4人辯稱，皇旗資訊公司主
    要從事兩案三地之三角貿易，然而根據中華民國會計研究發
    展基金會87年4月3日（87）基秘字第076號函：「委外加工
    之代購材料不得作為銷貨處理」，皇旗資訊公司申請信用狀
    給日益利公司代為購買材料，並送往大陸加工廠提貨驗收後
    ，進入生產線，是皇旗資訊公司是以「在製品」科目入帳，
    如驗收合格，送入成品倉庫，則科目為「製成品」，不會列
    入「進貨」科目。皇旗資訊公司會先開立開狀申請書呈送開
    狀銀行（進口銀行），此時對銀行以現金給付信用狀額度之
    10%，進口銀行開立信用狀，日益利公司出貨時在香港銀行
    押匯並交付出口押匯銀行提單、發票、裝船清單等單據，香
    港銀行付錢後，通知臺灣開狀銀行，臺灣開狀銀行通知皇旗
    資訊公司到單，皇旗資訊公司到臺灣開狀銀行承兌，可能付
    現金或轉貸款（即由皇旗資訊公司簽名確認承兌匯票及改貸
    貸款文件），並取得提單、發票、裝船清單（俗稱贖單），
    再由臺灣開狀銀行付款給香港銀行，皇旗公司取得提單後，
    寄提單給大陸加工廠，大陸加工廠收到提單，根據提單到海
    關提貨，提貨後大陸進行檢驗，合格入庫，不合格退貨，因
    此到單通知書、銀行撥款確認書等文件足以證明本件確實有
    出貨，絕非假交易而向銀行借款。預付貨款退回皇旗資訊公
    司，是因為材料規格不符或瑕疵品，皇旗資訊公司要求退貨
    ，日益利公司退還貨款所致，而日益利公司為皇旗資訊公司
    之代購商，故未列在前20大進貨廠商等語。行為態樣丙部分
    ，被告庚○○等4人辯稱，依據皇旗資訊公司之「會計制度
    第玖章、銷貨及收款處理程序」，會計人員每5日根據發票
    切一筆銷貨收入傳票，傳票經主管簽核後歸檔。檢察官忽視
    該規定，以致於未能對應到相關之會計科目。行為態樣丁部
    分，被告庚○○等4人辯稱，己○○等人匯款給公司，係代
    日益利公司退還預付貨款給皇旗資訊公司，性質上屬於己○○等人與日益利公司之私人借貸關係，非屬關係人與皇旗資
    訊公司間之交易，又日益利公司僅是皇旗資訊公司之代購料
    廠商，並非實質關係人，故無須揭露於年度之財務報表以及
    公開說明書。行為態樣戊部分，被告甲○○、丁○○、丙○○辯稱，會計師辦理公開發行公司財務報告查核簽證，係對
    公司之財務報表進行查核，資料之蒐集係以抽查為主，並非
    對帳冊逐一核對，而會計師對於財務報表之查核，並非檢查
    公司財務報表數字上正確與否，是對公司財務報表編制是否
    已「允當表達」表示查核或核閱意見，會計師簽證並非擔保
    能偵測出所有公司經營上之舞弊及錯誤。抽取樣本時，固未
    查核詹王允等人之匯款部分，然對當年財務報表並無任何影
    響，是皇旗資訊公司雖有遲延入帳之情形，但未違背會計規
    則，且無重大疏失。又臺灣地區與大陸地區貿易不得以直接
    方式，僅能以間接方式為之，皇旗資訊公司自82年開始，即
    透過香港日益利公司代為處理購買原物料、半成品加工、再
    負責送到大陸東莞地區之加工廠商，日益利公司形式上代為
    轉付信用狀款項及轉運，並保管委外加工及代為採購之貨物
    ，貨物實質上仍屬於皇旗資訊公司，在貨物尚未送到指定之
    大陸工廠時，皆屬「在途存貨」，不能列為「進貨」項目。
    又交易採取信用狀付款方式，故到單通知書、發票、載貨證
    明書等單據均足以認定確實有實際交易，而非虛偽交易，皇
    旗資訊公司之帳冊並無不實之登載。而己○○等關係人為日
    益利公司代償貨款之情形，不屬於關係人交易，故雖有匯款
    之事實，但無須揭露於財務報表及公開說明書。退步言之，
    如認皇旗資訊公司於財務報告上有虛偽不實記載，檢察官仍
    應舉證被告甲○○等三位會計師，對於該事實有認識，故意
    為不實簽證。又被告庚○○另辯稱，雖為皇旗資訊公司董事
    長，但並未實際介入經營，而皇旗資訊公司係採取總經理制
    ，相關業務、財務及人事，均由總經理乙○○全權綜理，另
    對外銷貨進貨及帳務處理等細節，亦均基於分層負責之方式
    ，由相關部門依權責處理，被告對於相關細節並不過問，亦
    不知情，實不構成任何犯罪等語。被告己○○另辯稱：其自
    八十六年間開始擔任皇旗航空股份有限公司之董事長，之後
    極少參加皇旗資訊公司之高階主管會議，而由張西川、許逸
    香之證詞可知，被告乙○○為實際之決策者等語。
六、經查：
（一）關於行為態樣甲：
    1.對於交易對象與匯款對象不相吻合，凱輝公司與皇旗資訊
      公司是否確有交易存在：被告己○○於調查局及偵查中供
      稱，詹王允等4人所匯款項3000萬元，係伊貸與凱輝公司
      ，以支付皇旗資訊公司貨款，而上開4人之款項，係由伊
      之配偶詹榮輝依指示匯入皇旗資訊公司帳戶等情（請參見
      90年5月25日調查筆錄、90年度偵字第17765號偵查卷91年
      9月26日筆錄附於該卷第271頁）。又凱輝公司確曾於85、
      86年間向皇旗公司購買電腦材料及零件，且需預付部份貨
      款，資金不足時，會向被告己○○調借，由被告己○○籌
      資，直接匯入予皇旗資訊公司，亦有證人謝武華即凱輝公
      司負責人於原審審理時結證之證詞可稽（請參見原審94年
      2月21日審判筆錄第19頁至第22頁），被告己○○之供述
      核與證人謝武華之證述內容相符，足見上開3000萬元匯款
      ，係由被告己○○貸予凱輝公司支付皇旗資訊公司之預付
      貨款，該交易確實存在，並非虛偽交易，被告等人未於帳
      冊上為不實記載。
    2.關於會計項目是否正確及入帳時間是否遲延：詹王允等人
      於86年1月間匯入3000萬元，皇旗資訊公司於同年3月份開
      立銷貨發票6648萬7016元，帳列借方應收帳款，貸方預收
      帳款，同年8月間將預收貨款轉列營業收入，於同年11月
      、12月將應收帳款沖銷，其中3000萬元係由詹王允4人之
      匯款沖銷乙節，皇旗資訊公司是否有遲延入帳或違反會計
      常規？查，皇旗資訊公司財務部門，分成資金、成本會計
      、財務會計三部門，分層負責，互相勾稽，以避免內部發
      生舞弊情事，有該公司組織結構圖為憑。證人楊婷婷即皇
      旗資訊公司之財務會計，於原審審理時結證稱，伊擔任皇
      旗資訊公司會計時，僅負責就公司之銷貨進行記帳，至於
      暫收款及轉、沖銷，則係由資金科負責記載等語（請參見
      原審94年2月21日審判筆錄第18頁）。參諸專家證人馬嘉
      應教授（東吳大學會計系主任）結證稱，公司之收款、記
      帳及催款部門各不相同，對於性質不明之收款（1月之匯
      款），記載為暫收款；銷貨部門確有銷貨所以開立發票（
      3月之銷貨發票），借方記應收帳款、貸方記預收貨款，
      且將預收貨款轉列營業收入；催收部門於催收貨款時，經
      與交易對象（凱輝公司）確認，方知預付款即為貨款，乃
      將暫收款與應收帳款對沖，其作法並未違反會計處理方式
      （請參見原審同日筆錄第18頁）。可見行為態樣甲部分，
      入帳之會計科目均屬正確，入帳時間亦無遲延，不會影響
      公司財務報告之製作，並無任何違法之處。
（二）關於行為態樣乙：
    1.日益利公司非皇旗資訊公司前20大進貨客戶：臺灣地區與
      大陸地區貿易許可辦法於91年2月3日修正以前，禁止海峽
      兩岸直接貿易，修正前該辦法第5條規定：「臺灣地區與
      大陸地區貿易，除本辦法另有規定外，應以間接方式為之
      ；其買方或賣方，應為大陸地區以外得直接貿易之第三地
      區業者；其物品之運輸，應經由第三地區或境外航運中心
      為之。」，依照政府法規，臺灣地區業者與大陸地區進行
      貿易時，不得直接為之，故須經由第三地區之業者為之，
      此為兩岸三地三角貿易之特殊情況，先予敘明。查，證人
      皇旗資訊公司業務經理許逸香於原審到庭結證稱，日益利
      公司是委外加工之公司，是由產銷部門負責等語（請參見
      原審94年2月22日審判筆錄第34頁）。證人即該公司採購
      經理李政霖於原審到庭證稱，兩岸三角貿易之情形，是由
      皇旗資訊公司開信用狀向銀行借款，讓在香港之供應商將
      貨物直接送到目的地，不用送到臺灣等語（請參見原審同
      日筆錄第35頁）。而證人即ＯＴＣ承辦人員徐彬豪於原審
      證稱，依據抽查資料，知悉皇旗資訊公司有從事兩案三地
      之貿易等語（請參見原審同日筆錄第31頁）。由上開法令
      ，並綜合證人之證詞，足認被告等人辯稱皇旗資訊公司有
      從事兩案三地之貿易，依前開法令規定之模式，由在大陸
      之下游工廠加工，因受政府法令限制，無法直接為之，遂
      透過香港之日益利公司協助代為處理採購原物料、半成品
      加工等及倉儲事宜，並負責運至大陸東莞地區之下游加工
      廠商以便委外加工後，再運送回香港，並再由香港轉運送
      至第四地等情，應屬實在。依前開模式觀之，日益利公司
      於代處理委外加工過程中，所採購貨物之對象，皆係依皇
      旗資訊公司指示為之，日益利公司只是形式上代轉付信用
      狀款項及轉運、並保管於整個委外加工及代採購過程中之
      貨物；因此採購貨物之所有權實質上仍屬皇旗資訊公司。
      換言之，皇旗資訊公司實際採購對象為事先預定及經品質
      認證通過之第三地進貨廠商，而非日益利公司，銷貨對象
      是皇旗資訊公司指定之第四地買受人，日益利公司僅屬一
      窗口公司，故未列入皇旗資訊公司之前20大進貨廠商客戶
      ，尚非不合理。
    2.在兩案三地之貿易模式下，皇旗資訊公司委託日益利公司
      協助代為處理採購原物料、半成品加工等及倉儲事宜，並
      負責運至大陸加工廠商，會計科目不應以「進貨」項目紀
      錄：按中華民國會計研究發展基金會87年4月3日（87）基
      秘字第076函表示：「公司與其他企業間買賣原料、半成
      品，或委由其他企業加工之交易事項，若其所有權或風險
      並未移轉，不應作為進銷貨處理」。次查，證人李政霖於
      原審結證稱：「皇旗資訊公司開立信用狀向銀行借款，而
      在香港之供應商，會把裝箱明細跟國外發票寄到皇旗資訊
      公司之開狀銀行，公司會指定報關行，之後等到銀行通知
      承兌後，才前往銀行承兌，我們拿到提單正本之後才拿到
      我們的貨，我們會作貨運之運輸險。」、「（問：保險公
      司如何受理保單？）保險公司會透過他們的管道來查明確
      實有這些貨品，他們確認有這些貨品之後才會承保。」（
      請參見原審同日筆錄第35頁），是皇旗資訊公司會確保貨
      已到香港，且取得到貨通知書、載貨証明書（ＰＡＣＫＩ
      ＮＧ  ＬＩＳＴ）及海關進口報單等履約到貨文件，才會
      向銀行承兌，否則皇旗資訊公司不會執行贖單及清償貨款
      ，由上可知，實際上貨物之所有權及風險並未真正移轉給
      日益利公司，固在會計上不得作為進銷貨處理。此外，專
      家證人周志誠會計師（即臺灣省會計師公會理事長）亦於
      原審結證稱：皇旗資訊公司透過日益利公司到大陸去加工
      ，則皇旗資訊公司要記載的會計項目是「在途存貨」，而
      不是「進貨」等語（請參見原審同日筆錄第32頁）。依中
      華民國會計研究發展基金會之上開函文及專家證人證詞，
      應認為皇旗資訊公司與日益利公司間非屬進、銷貨之型態
      ，所以皇旗資訊公司帳上亦不會記載有向日益利公司進貨
      之記錄，不論皇旗資訊公司相關會計科目係以「在製品」
      、還是「製成品」記載，但不會是以「進貨」科目記載。
      是以ＯＴＣ人員從「進貨」項目稽查，當然未發現進貨入
      庫之資料。
    3.依據皇旗資訊公司向銀行申請信用狀之相關資料內所附之
      發票、到單通知書、銀行撥款確認書等文件，足以證明皇
      旗資訊公司與日益利公司間有委託購料、保管貨物等行為
      ，並非造假：證人徐彬豪於原審證稱，除因皇旗資訊公司
      向日益利公司進貨金額龐大，未列入前20大進貨公司，以
      及查核不到進貨入庫之資料外，尚發現日益利公司於87、
      88年匯款2億3000多萬元皇旗資訊公司，因而懷疑有假交
      易真借款之情形等語（請參見原審94年2月21日審判筆錄
      第27頁）。然查，證人李政霖已證稱，委外加工時，亦會
      為貨物投保，保險公司會透過他們的管道來查明確實有這
      些貨品，而保險公司確認有這些貨品之後才會承保等語，
      足徵皇旗資訊公司確實有委託日益利公司代為購料、保管
      貨物等行為。第查，皇旗資訊公司向銀行申請信用狀之開
      立借款，因事涉開狀銀行權益，銀行均需事先徵信、評估
      ，且經本院向台新國際商業銀行、中興商業銀行、華信商
      業銀行、華僑商業銀行、萬通商業銀行、臺北區中小企業
      銀行、第一商業銀行、聯邦商業銀行、慶豐商業銀行、彰
      化商業銀行、華南商業銀行、臺灣土地銀行等銀行，函調
      皇旗資訊公司以日益利公司為受益人，申請開立信用狀等
      資料（附於原審審理卷Ａ、Ｂ二卷），其中除信用狀申請
      書外，亦有到單通知書、發票（ＩＮＶＯＩＣＥ）、載貨
      証明書（ＰＡＣＫＩＮＧ  ＬＩＳＴ）及海關進口報單等
      履約到貨文件，經原審訊問專家證人馬嘉應教授兩案三地
      之在途存貨如何盤點？亦即如何確認是否確實有貨物之實
      質交易？證人結證稱：「就要看看有沒有申請信用狀，或
      是看兩案三地貿易經營情況，是否有其他憑證，如有憑證
      就有在途存貨。（問：到單通知書、ＩＮＶＯＩＣＥ、銀
      行撥款確認書是否就是所述的其他憑證？）是的。」等語
      （請參見原審94年2月22日審判筆錄第27、28頁）。是倘
      若無實際交易及相關之提單資料，皇旗資訊公司不可能承
      兌，銀行亦不可能同意付款。從而，皇旗資訊公司向上開
      銀行申請開立信用狀，以委託日益利公司代為購料，銀行
      所檢送到院之信用狀資料中之到單通知書、發票及銀行同
      意撥款書等，益加證明皇旗資訊公司並非以假交易向銀行
      辦理信用狀。
    4.日益利公司退還預付貨款，尚無不合理之處：由證人李政
      霖之證詞（請參見原審同日筆錄第36頁）可知，日益利公
      司受皇旗資訊公司委託，代為購買材料再轉運至大陸加工
      廠商，若代購料有遲延、型號規格不符或瑕疵等原因，則
      有部分預付款須退回。且材料之瑕疵，有時於工廠收貨之
      時立即發現，亦可能於材料製成產品之後始發現瑕疵，甚
      至，有可能銷售完畢交貨給廠商之後，經廠商退貨後，始
      發現瑕疵，如均在3年保固期內，均得請求退貨並請求賠
      償，而商譽損失及相關的運輸費用亦得請求。又查，依據
      檢察官起訴書所列之87年到88年9月份，皇旗資訊公司向
      日益利公司進貨而向銀行申請信用狀之金額，達美金6738
      萬2300元，以日益利公司於88年7、8月退還回皇旗資訊公
      司預付貨款2億3000多萬元等情，計算退貨之比例約佔進
      貨金額1/10左右，尚非不合理。故依檢察官所指之銷、退
      貨之金額，尚未能證明皇旗資訊公司與日益利公司間有假
      進貨，而向銀行辦理信用狀借款等情。
（三）關於行為態樣丙：
    1.皇旗資訊公司採取五日記帳一次之方式，不違反會計規則
      ：皇旗資訊公司送呈ＯＴＣ之「皇旗資訊公司會計制度之
      第玖章、銷貨及收款處理程序」，明白註明「會計人員每
      5天根據發票切一筆銷貨收入傳票，傳票經主管簽核後存
      檔」，有ＯＴＣ93年4月15日（93）證櫃上字第07451號函
      附之資料為憑（附於原審審理卷第535頁）。證人潘麗芳
      即皇旗資訊公司之會計於原審到庭結證稱：「皇旗資訊公
      司一向均係5日記帳，每5日記載應收帳款及應收匯款之總
      額一次，只要有發票即可以核對傳票上記載是否正確。」
      （請參見原審94年2月21日審判筆錄第24頁），職是，皇
      旗資訊公司財務會計製作傳票之方式，確實依照上開銷貨
      及收款處理程序，而該種記帳方式，證人徐彬豪亦證稱並
      無不當（請參見原審同日筆錄第24頁）。是皇旗資訊公司
      會計人員，每5天根據發票切一筆銷貨收入傳票，並無違
      反任何商業會計規則。且經本院核對皇旗資訊公司銷貨收
      入及應收帳款明細（證物六），即皇旗資訊公司與ＦＵＬ
      Ｌ  ＵＰ公司間之傳票，其中應收帳款之金額摘要說明記
      載例如：「應收帳款000000－00，金額00000000」、「應
      收匯款000000－00，金額00000000」）、「銷貨收入0000
      00－00，金額000000 00」（證物六第4頁）「銷貨收入00
      0000－00，金額000000 00」..... （證物六第5頁），參
      互比對，可見證人潘麗芳之言確屬無訛。該種記帳方式，
      只要能相互勾稽，並不會影響財務報表允當性之表達。
    2.證人徐彬豪於原審已坦承當初並未翻閱皇旗資訊公司留存
      於ＯＴＣ之會計作業處理程序（請參見原審同日筆錄第25
      頁）。然而實際上每一張傳票上記載之數目，並非一筆，
      而係5日之合計數，業如前述。ＯＴＣ及檢察官均未注意
      該皇旗資訊公司之會計作業處理規定，而認為每一張發票
      ，均單獨對應至一會計科目，因此，ＯＴＣ調查人員之所
      以認為凱輝公司、ＦＵＬＬ  ＵＰ公司與皇旗資訊公司之
      銷貨交易，無法對應到相同金額之應收帳款科目，其實忽
      略皇旗公司會計制度係「每5天根據發票切一筆銷貨收入
      傳票」。專家證人周志誠復證稱「如果按照他們說的5日
      一記的話，這部分的銷貨收入相對應之應收帳款部分可以
      用發票、活期存摺、支票存款對帳單的形式顯示出來。」
      （請參見原審同日筆錄第27頁），核與實際執行記帳業務
      之證人潘麗芳所證相符，故只需有發票即可核對傳票上記
      載是否正確。查，皇旗資訊公司於89年2月25日之（89）
      皇旗字第021號函中第六點即已說明採5日記帳一次，並且
      依ＯＴＣ（89）證櫃上字第03121號函上所要求，將85至
      88年4年度帳冊資料、帳冊與傳票陸續送進ＯＴＣ（請參
      見90年度偵字第17765號第216至218頁），亦即承辦人員
      及檢察官於89年間，即可就85年到88年之日記帳、明細分
      類帳、傳票，核對傳票後附明細資料，確認被告等人所辯
      是否屬實。然而，檢察官未將相關發票扣案列為證物，另
      與凱輝公司之銷貨部分，證人徐彬豪當庭就檢察官提出之
      證物內找不到相關傳票，再查，檢察官所提出之證物中，
      除無相關發票外，亦無任何存摺、支票存款對帳單可資比
      對，故並無證據可資證明被告告等人有行為態樣丙之犯行
      。
（四）關於行為態樣丁：
    1.按中華民國財務會計準則第6號公報《關係人交易之揭露
      》（請參見原審卷第536頁），第2條對於關係人定義為「
      凡企業與其他個體（機構與個人）之間，若一方對於他方
      具有控制能力或在經營、理財政策上具有重大影響力者，
      該雙方即互為關係人，受同一個人或企業控制之各企業，
      互為關係人。具有下列關係者，通常即為企業之關係人：
      企業採購權益評價之被投資公司。
      對公司之投資權益法評價之投資者。
      公司董事長或總經理與他公司之董事長或總經理為同一
        人，或具有配偶或二親等以內關係之他公司。
      受企業捐贈之金額達其實實收基金總額1/3以上之財團
        法人。
      公司之董事、監察人、總經理、副總經理、協理或直屬
        總經理之部門主管。
      公司之董事、監察人、總經理之配偶。
      公司之董事長、總經理之二等親以內親屬。
      判斷是否屬於關係人時，注意其法律形式外，仍須考慮實
      質關係。第3條規範：「關係人交易係指關係人間資源或
      義務之移轉，不論有無計收價金均屬之。」第4條亦規定
      ：「每一會計期間，企業與關係人如有重大交易事項發生
      ，應於財務報表附註中揭露。」揆諸上開說明，可知企業
      財務報表有關關係人交易之揭露，必須是係關係人與公司
      間，有資源或義務之移轉，且有重大交易事項發生，並非
      關係人與公司間所有行為，均需揭露於公司財務報表。
    2.依據皇旗資訊公司於合作金庫土城支庫、第一銀行中和分
      行、華南銀行之存摺明細資料及皇旗資訊公司董監事、經
      理人10%暨關係人交易明細（即證物九），於下列時間，
      有下列關係人匯款入皇旗資訊公司之帳戶內：
      86年6月30日己○○（董事）匯款290萬元（證物九－21
        頁）。
      86年6月30日朱明道（監察人）匯款980萬元（證物九－
        21頁）。
      86年6月30日朱明道（監察人）匯款2000萬元。（證物
        九－22 頁）。
      86年9月30日己○○（董事）匯款1280萬元（證物九－
        23頁）。
      86年9月30日李麗玲（董事）匯款920萬元（證物九－23
        頁）。
      (6)87年6月25日詹榮輝（董事己○○之配偶）匯款1860萬
        元（證物九－17頁）。
      87年6月26日黃教水（董事長之二親等直系血親）匯款
        820萬元（證物九－28頁）。
      87年8月4日黃教水（董事長之二親等直系血親）匯款52
        0萬元（證物九－25頁）。
      87年8月4日詹榮輝（董事己○○之配偶）匯款330萬元
        （證物九－25頁）。
      87年9月29日黃教水（董事長之二親等直系血親）匯款
        950萬元（證物九－29頁）。
      88年1月15日黃教水（董事長之二親等直系血）匯款300
        萬元（證物九－30頁）。
      88年1月18日戊○○（財務協理）匯款1500萬元（證物
        九－30頁）。
      88年4月13日黃教水（董事長之二親等直系血親）匯款
        800萬元（證物九－20頁）。
      88年4月14日黃教水（董事長之二親等直系血親）匯款
        1400萬元。（證物九－20頁）。
      88年7月8日己○○（董事）匯款500萬元（證物九－31
        頁）。
      其中、、業已揭露於皇旗資訊公司88年度財務報告
      第28頁（包含於出售皇旗航空公司股權給黃教水之3720萬
      元內），則揭露於皇旗資訊公司87年度財務報告第20頁
      （出售皇旗航空公司之股權給戊○○1500萬元），有財務
      報告附卷為證。上開－、，則未揭露於皇旗資訊公
      司之財務報告及發行可轉讓公司債之公開說明書內，ＯＴ
      Ｃ承辦人員徐彬豪認為被告己○○等關係人匯款予皇旗資
      訊公司過於頻繁，即懷疑該等匯款屬關係人交易（參原審
      94年2月22日審判筆錄第9頁）。被告乙○○、戊○○等人
      則辯稱，前開關係人匯款給皇旗資訊公司，之所以未認定
      為關係人交易，係因此乃被告己○○等人代日益利公司退
      還預付貨款，係公司之關係人私人借貸給日益利公司償還
      預付貨款，且有相對應科目可資比對。
    3.專家證人馬嘉應教授於原審陳稱，以行為態樣甲事實為例
      ，倘若凱輝公司並非皇旗資訊公司之關係企業，而凱輝公
      司與被告己○○亦無控制關係，則董事己○○借貸給凱輝
      公司償還貨款，而直接由被告己○○匯款給皇旗資訊公司
      ，係屬被告己○○與凱輝公司之借貸關係，而非關係人交
      易。而本件被告等人辯稱上開關係人匯款給皇旗資訊公司
      ，係代日益利公司償還預付貨款，則需審查日益利公司是
      否為皇旗資訊公司之形式或實質關係人，若日益利公司非
      皇旗資訊公司之關係人，則上述匯款行為並非關係人交易
      ，而無須揭露於財務報告。（請參見原審94年2月22日審
      判筆錄第11、12頁）。
    4.再者，日益利公司是否屬皇旗公司之實質關係人？依據前
      揭之會計準則公報第6號第2條之定義，需檢視日益利公司
      與皇旗資訊公司間，有無任何控制、從屬關係，或在經營
      、理財政策上有無重大影響力。又關係企業合併營業報告
      書關係企業合併財務報表及關係報告書編製準則第6條（
      「關係企業之控制與從屬關係時，除依據其法律之關係外
      ，應考慮其實質關係。公開發行公司有下列情形之一者，
      應依本準則規定編製關係企業營業報告書及關係企業合併
      財務報表。但有相關事證證明無控制與從屬關係者，不在
      此限。一、取得他公司過半數之董事席位者。二、指派人
      員獲聘為他公司總經理者。三、對他公司依合資經營契約
      規定，擁有經營權者。四、對他公司資金融通金額達他公
      司總資產之1/3以上者。五、對他公司背書保證金額達他
      公司總資產之1/3以上者。」），亦可作為實質關係人之
      認定標準。本件檢察官認為日益利公司為皇旗資訊公司之
      關係人，主要依據為日益利公司與皇旗資訊公司資金往來
      密切，且與皇旗資訊公司在香港子公司住址相同作為論據
      。然查，香港地小人稠、寸土寸金，是許多公司均設立登
      記於同一地址，在所多見，此經專家證人馬嘉應教授於原
      審審理證述綦詳（請參見原審上開筆錄第13頁），是僅以
      地址相同乙點，尚難認定日益利公司為皇旗資訊公司之關
      係人。再依前所述，皇旗資訊公司依兩岸三地之貿易型態
      ，委由日益利公司代為購買材料、半成品、保管貨物等，
      是日益利公司與皇旗資訊公司間資金往來密切，自屬正常
      ，皇旗資訊公司子公司與日益利公司香港之地址相同，亦
      無可厚非。再根據卷五、貳之24頁，日益利公司之持股人
      為蔡敏雄、陳文雄，檢察官就該二人與皇旗資訊公司間是
      否依上述關係人之認定標準，足認日益利公司係皇旗資訊
      公司之關係人，均未積極舉證。從而，並無具體事證證明
      日益利公司與皇旗資訊公司間有控制從屬關係、或在經營
      、理財政策之決定有重大影響力，或符合關係企業合併營
      業報告書關係企業合併財務報表及關係報告書編製準則第
      6條定義之實質關係人，故無法證明日益利公司為皇旗資
      訊公司之關係人，亦無以認定己○○等人代日益利公司匯
      款給皇旗資訊公司係屬關係人交易。
    5.對於上開被告己○○等關係人自86年至88年間匯入款項至
      皇旗資訊公司帳戶內之客觀事實，並無證據證明係上開關
      係人與皇旗資訊公司間，有何前揭財務會計準則所規定之
      任何資源或義務之移轉，亦無證據證明日益利公司為皇旗
      資訊公司之關係人，故對該部分事實未予揭露於財務報告
      及公開說明書上，核無不法。
（五）關於行為態樣戊：
    1.因無證據證明被告庚○○、乙○○、己○○、戊○○等人
      有上開行為態樣甲、乙、丙、丁之犯行，亦無法證明上開
      被告4人於帳冊作虛偽不實之記載，上開被告4人既不該當
      於證券交易法第174條第1項第3款、第5款之構成要件，顯
      見被告甲○○、丁○○、丙○○會計師，對於皇旗資訊公
      司之財務報告未為不實簽證，自未違反證券交易法之相關
      規定，不應以證券交易法第174條第1項第7款規定相繩。
    2.按會計師法第7條規定，會計師不得對於指定或委託事件
      ，有不正當行為或違反或廢弛其業務上應盡之義務。同法
      第39條規定：「會計師有左列情事之一者，應付懲戒：一
      有犯罪行為，受刑之宣告者。二  逃漏或幫助、教唆他人
      逃漏稅捐，經稅捐稽徵機關處分有案者。三  對公司公開
      發行股票或公司債之財務報表，為不實之簽證者。四  違
      反其他有關法令，受有行政處分，情節重大，足以影響會
      計師信譽者。五  違背會計師公會章程之規定，情節重大
      者。六  其他違反本法規定者。」，證人廖健寧於原審雖
      證稱會計師已受懲戒，但該懲戒處分尚未確定，惟依前所
      述，縱受懲戒確定，會計師受懲戒之原因甚多，亦不能以
      此認定會計師有任何刑事責任，本案之認定不受懲戒處分
      之拘束，附此敘明。
六、檢察官上訴理由書雖僅敘明對行為態樣丁、戊提起上訴，惟
    行為態樣甲、乙、丙與行為態樣丁、戊有連續、牽連之裁判
    上一罪關係，基於審判不可分之法理，本院自得一併審究，
    附此敘明。
七、綜上所述，檢察官所提出之直接證據或間接證據，均尚未達
    於通常一般之人均不致於有所懷疑，而得確信被告庚○○等
    4人有違反證券交易法第174條第1項第5款、被告庚○○、戊○○有違反同條第1項第3款、被告甲○○、丁○○、丙○○
    有違反同條第1項第7款之罪嫌，亦即本案尚有合理之懷疑存
    在，無從為被告等人有罪之確信。此外，復查無其他積極證
    據或具體事證足資證明被告等人確犯有檢察官所指之上開犯
    行，既不能證明被告等人犯罪，原審依法為被告等人無罪之
    諭知，核無不當，檢察官上訴意旨仍認被告等人應成立犯罪
    ，指摘原判決不當，為無理由，應予駁回。
八、併辦意旨（臺灣板橋地方法院檢察署94年度偵字第12229號
    ）略以：，被告庚○○、己○○涉犯刑法第339條第1項詐欺
    取財罪嫌，與本案有裁判上一罪關係等語。然本案經本院審
    理既認被告庚○○等人不成立犯罪，則併辦部分與本案無裁
    判上一罪關係，應退回檢察官另行依法處理，併予敘明。
據上論斷，應依刑事訴訟法第368條，判決如主文。
本案經檢察官邱美育到庭執行職務。
中    華    民    國    95    年    4     月    26    日
                  刑事第八庭審判長法  官  鄭文肅
                                  法  官  江國華
                                  法  官  楊炳禎
以上正本證明與原本無異。
如不服本判決，應於收受送達後10日內向本院提出上訴書狀，其
未敘述上訴之理由者並得於提起上訴後10日內向本院補提理由書
（均須按他造當事人之人數附繕本）。
                                  書記官  廖素花
中    華    民    國    95    年    4     月    27    日


司法院資訊處製作；財團法人民間司法改革基金會備份。
